臺灣臺東地方法院民事簡易判決
110年度東簡字第234號
原      告  凱基商業銀行股份有限公司


法定代理人  魏寶生  
訴訟代理人  陳季妍  
            莊政潔  
被      告  夏慶喆  
            夏李麗珠
            夏慶麟  

            夏慶甡  
上列當事人間請求撤銷遺產分割協議等事件，本院於民國111年1
月6日言詞辯論終結，判決如下：
    主      文
原告之訴駁回。
訴訟費用由原告負擔。
    事實及理由
壹、程序部分
一、按訴狀送達後，原告不得將原訴變更或追加他訴。但擴張或
    減縮應受判決事項之聲明者，不在此限，民事訴訟法第255
    條第1項但書第3款定有明文。又依同法第436條第2項規定，
    上揭規定於簡易訴訟程序亦適用之。本件原告起訴聲明第1
    項，原僅就如附表編號1、2所示財產之分割協議債權行為，
    及於民國105年8月12日所為分割繼承登記之物權行為，訴請
    均應撤銷，嗣於110年12月24日具狀變更該項聲明，擴張應
    撤銷之債權、物權行為範圍，包括如附表所示財產全部（見
    本院卷第147-148頁、第167頁），核屬擴張應受判決事項之
    聲明，尚無不合，應予准許。
二、被告均未於言詞辯論期日到場，核無民事訴訟法第386條各
    款所列情形，依原告之聲請，由其一造辯論而為判決。
貳、實體部分
一、原告主張：被告夏慶喆積欠原告（更名前為萬泰商業銀行股
    份有限公司）信用貸款本金新臺幣（下同）168,026元及所
    生利息未清償，被繼承人夏懋修於105年7月10日死亡後，被
    告為夏懋修之全體繼承人，均未拋棄繼承，並就如附表所示
    財產為遺產分割協議（下稱系爭遺產分割協議），由被告夏
    李麗珠取得如附表編號1至3、7、9所示財產，被告夏慶喆、
    夏慶麟、夏慶甡均僅分得少許存款，被告夏慶喆雖分得如附
    表編號6、8所示財產共50,910元，仍與被告夏李麗珠所分得
    財產相差甚鉅，被告夏慶喆並未因系爭遺產分割協議取得相
    應對價，顯係與其他繼承人為不利於己之分割協議，形式上
    屬無償行為，而被告夏慶喆為系爭遺產分割協議時名下除若
    干輛中古車外無其他財產，不足清償對原告之借款債務，竟
    利用系爭遺產分割協議自陷於無資力狀態，被告間系爭遺產
    分割協議之債權行為及分割繼承之物權行為，減少被告夏慶
    喆之積極財產，有害於原告債權受償，依民法第244條第1、
    4項規定，提起本件訴訟等語，並聲明：（ㄧ）被告間就如附
    表所示財產為系爭遺產分割協議之債權行為，及於105年8月
    12日就如附表所示財產所為分割繼承之物權行為，均應撤銷
    ；（二）被告夏李麗珠應將如附表編號1、2所示財產於105
    年8月12日之分割繼承登記（下稱系爭分割繼承登記）塗銷
    ，並回復登記為被告公同共有。
二、被告均未於言詞辯論期日到場，亦未提出書狀為任何聲明或
    陳述。
三、本院之判斷
(一)查原告對被告夏慶喆有借款債權存在，及被告為夏懋修之全
    體繼承人，均未拋棄繼承，夏懋修遺有如附表所示財產，其
    中如附表編號1至9所示財產，有系爭遺產分割協議之債權行
    為，及於105年8月12日所為分割繼承之物權行為，被告夏李
    麗珠並辦理系爭分割繼承登記等情，有原告所提出之經濟部
    函暨公司變更登記表、本院100年度司執字第7382號債權憑
    證暨繼續執行紀錄表、債權計算書、土地、建物登記第1類
    謄本暨臺東縣地籍異動索引、家事事件公告查詢結果、繼承
    系統表、被告戶籍謄本、夏懋修除戶謄本為證（見本院卷第
    9-23頁），並經本院調取被告夏李麗珠辦理系爭分割繼承登
    記所提出相關申請資料、財政部南區國稅局遺產稅核定通知
    書核閱無誤（見本院卷第76-93頁、第95-96頁），先堪認定
    。惟夏懋修所遺如附表編號10至12所示財產，並非系爭遺產
    分割協議範圍，亦即系爭遺產分割協議僅針對夏懋修遺產一
    部而非全部，原告未能進一步舉證證明有何其他遺產分割協
    議之債權行為及遺產分割繼承之物權行為等撤銷標的存在，
    率將如附表編號10至12所示財產列入本件訴請撤銷範圍，顯
    有誤會。
(二)依被告夏李麗珠辦理系爭分割繼承登記時所提出遺產分割協
    議書，被告間系爭遺產分割協議為被告夏李麗珠分得如附表
    編號1至3、7、9所示財產，被告夏慶喆分得如附表編號6、8
    所示財產共50,910元，被告夏慶麟分得如附表編號4所示財
    產4,824元，被告夏慶甡分得如附表編號5所示財產6,520元
    （見本院卷第80頁），堪認被告夏慶喆從中並非全然未受分
    配遺產，雖較被告夏李麗珠所受分配遺產為少，但仍較被告
    夏慶麟、夏慶甡所受分配遺產高出數倍，自難遽認系爭遺產
    分割協議及因此所為分割繼承為無償行為。再衡諸社會生活
    常情，遺產分配往往考量被繼承人生前意願、繼承人對被繼
    承人之貢獻（有無扶養之事實）、家族成員間感情、承擔祭
    祀義務等諸多因素，始達成遺產分割協議，被告夏李麗珠既
    為被告夏慶喆、夏慶麟、夏慶甡之母，有受子女扶養權利，
    被告間系爭遺產分割協議分配由被告夏李麗珠取得多數遺產
    ，尚難排除寓有子女善盡照顧、扶養其母義務，毋寧更與倫
    常義理相符，故評價系爭遺產分割協議是否有償，至少不應
    無視被告夏慶喆對被告夏李麗珠應負之扶養義務。原告徒執
    己見認系爭遺產分割協議為形式上無償行為，舉證猶有未足
    ，不符民法第244條第1項規定之撤銷權行使要件，實無從為
    其有利判斷。　　
四、綜上所述，依卷內事證判斷，夏懋修所遺如附表編號10至12
    所示財產，並非系爭遺產分割協議範圍，應無訴請撤銷標的
    存在，至於如附表編號1至9所示財產，尚無從評價系爭遺產
    分割協議及因此所為分割繼承為無償行為，要與民法第244
    條第1項規定之撤銷權行使要件不符。從而，原告依民法第2
    44條第1、4項規定，請求（一）被告間就如附表所示財產為
    系爭遺產分割協議之債權行為，及於105年8月12日就如附表
    所示財產所為分割繼承之物權行為，均應撤銷；（二）被告
    夏李麗珠應將系爭分割繼承登記塗銷，並回復登記為被告公
    同共有，均為無理由，應予駁回。
五、訴訟費用負擔之依據：民事訴訟法第78條。
中　　華　　民　　國　　111 　年　　1 　　月　　27　　日
                  臺東簡易庭　法  官　黃柏仁
以上正本證明與原本無異。　　　　　　　　　
如對本判決不服，須於判決送達後20日之不變期間內，向本庭提
出上訴狀。（須按對造當事人之人數附繕本）
如委任律師提起上訴者，應一併繳納上訴審裁判費。
中　　華　　民　　國　　111 　年　　1 　　月　　28　　日
                              書記官  張坤校
附表：
編號 財產種類 內容 權利範圍 1 土地 臺東縣○○市○○段0000地號 全部 2 房屋 臺東縣○○市○○路0段000號（臺東縣○○市○○段000○號） 全部 3 房屋 臺東縣○○鄉○○村○○路00號（未辦保存登記） 全部 4 存款 合作金庫銀行臺東分行帳號0000000000000號帳戶 新臺幣（下同）4,824元 5 存款 臺灣銀行臺東分行帳號000000000000號帳戶 6,520元 6 存款 臺灣銀行臺東分行帳號000000000000號帳戶 44,430元 7 存款 臺東卑南郵局帳號00000000000000號帳戶 10,503元 8 債權 應收債權（臺灣銀行優存利息） 6,480元 9 債權 應收債權（退休金） 151,644元 10 動產 7507-TF  11 動產 7427-UP  12 動產 IS-6275